【裁判字號】    97,審重訴,75
【裁判日期】    971127
【裁判案由】    所有權移轉登記等
【裁判全文】
臺灣臺北地方法院民事判決            97年度審重訴字第75號
原      告  台峰建設開發股份有限公司
法定代理人  甲○○
訴訟代理人  鍾志宏律師
複代理人    李建賢律師
被      告  乙○○○
訴訟代理人  丙○○
上列當事人間所有權移轉登記等事件，本院於97年11月20日言詞
辯論終結，判決如下：
    主  文
原告之訴及假執行之聲請均駁回。
訴訟費用由原告負擔。
    事實及理由
一、原告主張：被告於民國95年7月31日與訴外人柯有明簽訂協
    議書（下稱系爭協議書），於「臺北市○○區○○段四小段
    705號地號等47筆土地都市更新事業計畫案」（下稱系爭都
    市更新計畫案）內，約定就座落臺北市○○區○○段四小段
    地號782號土地、面積：142平方公尺、權利範圍14200分之
    320，土地上之建物門牌號碼：臺北市○○○路○段62巷14弄
    11-3號（下稱系爭房屋、土地），若系爭都市更新計畫無法
    於97年3月31日前經政府核准時，柯有明同意於97年3月31
    日以每坪新臺幣（下同）810,000元，總價7,840,800元向被
    告購回系爭房地，今上開都市更新計畫至今（97年7月25日
    ）尚未經臺北市政府核准，柯有明購回系爭房地之條件業已
    成就。又柯有明於97年5月26日將上開收購系爭房地之權利
    讓與伊，伊並通知被告，惟被告置之不理，爰依契約之法律
    關係請求。並聲明：（一）被告應於原告給付7,840,800元
    後，將系爭土地移轉登記予原告，並將系爭房屋交付予原告
    。（二）願供擔保請予宣告假執行。
二、被告則以：伊原持有位於系爭都市更新計畫案內房地，95年
    間柯有明為該計畫發起人，並鼓吹伊參加系爭都市更新計畫
    ，並建議伊購買原房屋旁國有畸零地以擴張原房屋基數，以
    增加參與系爭都市計畫之優利，並於95年7月31日與伊簽訂
    協議書，係以「確保本人權益」之前提下，明訂系爭都市計
    畫無法於97年3月31日前經政府核准，渠同意購回系爭房地
    ，倘系爭都市更新計畫經政府核准，該協議書自動失效。系
    爭協議書並非債權、債務契約，柯有明應無「債權」讓與之
    情形。又系爭都市更新計畫業於96年12月31日經臺北市政府
    以府都新字第00000000000號公告自97年1月1日零時起生效
    ，系爭協議書之內容已失效；且系爭協議內容係在保障伊之
    權利，而課以柯有明於伊權益受損時之買回義務，原告如何
    自柯有明處取得對伊之債權等語。並聲明：駁回原告之訴。
三、兩造不爭執事項：
（一）臺北市○○區○○段四小段705地號等47筆土地都市更新
      事業計畫案，為台呈開發設計股份有限公司提出。
（二）被告於95年7月31日與柯有明簽訂協議書，雙方約定若都
      市更新計畫無法於97年3月31日核准時，柯有明同意於97
      年3月31日以每坪81萬元總價784萬800元向被告贖回系爭
      房地。
（三）柯有明於97年5月26日將向被告贖回系爭房地之權利讓與
      原告，並將讓與情事以原證3、4之權利讓與通知書通知被
      告，被告有收到前開通知。
四、得心證之理由：
    本件之爭點厥為：（一）系爭協議書條件是否成就？96年12
    月31日經臺北市政府以府都新字第00000000000號函公告核
    定台呈公司擬具之計畫圖書是否為協議書之條件成就？
   （二）協議書之約定是否為被告之權利，而非義務？茲說明
         如下：
  1、按解釋意思表示，應探求當事人之真意，不得拘泥於所用
     之辭句，民法第98條訂有明文；又按解釋契約，固須探求
     當事人立約時之真意，不能拘泥於契約之文字，但契約文
     字業已表示當事人真意，無須別事探求者，即不得反捨契
     約文字而更為曲解，此有最高法院17年上字第1118號判例
     意旨可參。
  2、次按為促進都市土地有計畫之再開發利用，復甦都市機能
     ，改善居住環境，增進公共利益，特制定本條例。本條例
     用語定義如下：一、都市更新：係指依本條例所定程序，
     在都市計畫範圍內，實施重建、整建或維護措施。都市更
     新處理方式，分為下列三種︰一、重建︰係指拆除更新地
     區內原有建築物，重新建築，住戶安置，改進區內公共設
     施，並得變更土地使用性質或使用密度都市更新條例第1條
     、第3條第1款及第4條第1款訂有明文。又依台北市都市更
     新作業流程（證5），都市更新作業流程須先經過「核准更
     新概要」後（都市更新條例第10條第1項，但第2項規定更
     新單元內土地及合法建物所有人同意比例合於第22條規定
     者得免擬具更新事業概要，逕行擬具都市更新事業計畫）
     ，再將「擬定更新事業計畫、權利變換計畫」依都市更新
     條例第19條送件申請，經公告公開展覽、舉辦公聽會以及
     經都市更新審議委員會審議通過後，始得核定發布實施。
     經查，依被告與柯有明簽訂之系爭協議書約定：「為確保
     甲方權益同：若都市更新計畫無法於97年3月31日前經政府
     核准時，乙方（柯有明）同意於97年3月31日以每坪新臺幣
     81萬元總價784萬800元整向甲方（乙○○○）購回臺北市
     中山區○○○路○段62巷14弄11之3號房屋．．．。本協議
     書貳份經甲乙雙方簽名蓋章後生效。都市更新計畫經政府
     核准後自動失其效力，無待於雙方之解除。」等語，所附
     條件明定為「都市更新計畫」經政府核准，並未提及權利
     變換計畫，而系爭都市更新計畫案之更新事業計畫案已於
     96年12月31日公告核定實施，並自97年1月1日零時起生效
     ，此有被告所提出96年12月31日臺北市政府府都新字第
     00000000000號函及00000000002號函為憑（被告97年9月18
     日答辯狀證物2、97年11月16日答辯狀證物2），又依該函
     公告事項第4點說明可知，系爭都市更新計畫案因採權利變
     換方式實施，欲實施前仍須提出權利變換計畫依都市更新
     條例第19條規定辦理，足見於97年1月1日當時，系爭都市
     更新事業計畫已獲都市更新審議委員會審議通過，但權利
     變換計畫仍未送核。如前所述，系爭都市更新計畫案之「
     都市更新事業計畫」既經政府核准，該協議已自動失效，
     無待解除，原告主張都市更新計畫尚未核准通過，其受讓
     系爭協議書權利，得向被告買回系爭房地云云，即非可採
     。
  3、又按第三人與債務人訂立契約承擔其債務者，非經債權人
     承認，對於債權人不生效力。民法第301條有明文規定。
     系爭協議書已明文表示「為甲方（即被告）權益」等語，
     應屬為保障被告之權益之約定，避免被告所購買之畸零地
     及系爭房地，因都市更新計畫未通過造成權益受損，於被
     告為出賣之意思表示時，柯有明即負有買回之義務。是原
     告柯有明處所受讓者，為買回系爭房地之義務，並非買回
     之權利，其債務承擔須經被告同意，否則對被告不生效力
     。縱使系爭協議書所附之條件成就，是否行使該購回權利
     ，係被告之權利而非其義務，是原告主張其有收購系爭房
     地之權利，被告有出賣之義務顯不足採信。
五、綜上所述，系爭都市更新計畫案之「都市更新事業計畫」既
    經政府核准，該協議已自動失效，且系爭協議書為保障被告
    權益而訂定，原告受讓系爭協議書屬於債務承擔，須經被告
    同意始對被告發生效力，縱使系爭協議書所附之條件成就，
    是否行使該購回權利亦繫於被告之決定，原告不得向被告請
    求買受系爭房屋及土地。從而，原告依系爭協議書之約定請
    求被告應於原告給付7,840,800元後，將系爭土地移轉登記
    予原告，並將系爭房屋交付予原告，為無理由，應予駁回。
    原告之訴既經駁回其假執行之聲請亦失所附麗，併予駁回之
    。
六、另兩造其餘攻擊或防禦方法，經本院審酌後，認均與本件之
    結論無涉，茲不再一一論述，併予敘明。
七、據上論結，本件原告之訴為無理由，依民事訴訟法第78條，
    判決如主文。
中    華    民    國    97    年    11    月    27    日
                  民事第六庭  法  官  張松鈞
以上正本係照原本作成。
如對本判決上訴，須於判決送達後20日內向本院提出上訴狀。
中    華    民    國    97    年    11    月    27    日
                                書記官  賴敏慧


司法院資訊處製作；財團法人民間司法改革基金會備份。
